臺灣板橋地方法院民事判決　　　　　　　 100年度訴字第94號
原　　　告　柳彭時玲
訴訟代理人　許進德律師
??????許峻鳴律師
被　　　告　柳日新
訴訟代理人　王鳳安律師
上列當事人間請求履行協議事件，經本院於民國100年8月1日言
詞辯論終結，判決如下：
    主  文
被告應給付原告新臺幣肆佰伍拾萬元，及自民國九十九年十月十
九日起至清償日止，按年息百分之五計算之利息。
訴訟費用由被告負擔。
本判決於原告以新臺幣壹佰伍拾萬元為被告供擔保後，得假執行
；但被告如以新臺幣肆佰伍拾萬元為原告預供擔保，或將請求標
的物提存，得免為假執行。
    事實及理由
一、程序方面：
    按訴狀送達後，原告不得將原訴變更或追加他訴。但請求之
    基礎事實同一者，或擴張或減縮應受判決事項之聲明者，不
    在此限，民事訴訟法第255 條第1 項第2 款、第3 款分別定
    有明文。查原告起訴時，其訴之聲明本為：(一)被告應給付原
    告新臺幣（下同）300 萬元，及自起訴狀繕本送達翌日起至
    清償日止，按年息百分之5 計算之利息；(二)被告應自民國99
    年10月起至原告過世當月為止，按月給付原告29,632元；(三)
    願供擔保請准宣告假執行。嗣於本院審理中，具狀變更其訴
    之聲明為被告應給付原告450 萬元，及自起訴狀繕本送達翌
    日起至清償日止，按年息百分之5 計算之利息，並願供擔保
    請准宣告假執行（見本院卷第96頁、第107 頁）。核原告上
    揭所為，均係基於原證1 之協議書而為請求，其訴訟標的法
    律關係並未變更，堪認請求基礎事實係屬同一，且僅為擴張
    或減縮應受判決事項之聲明者，依上開說明，並不在禁止之
    列，雖被告表示不同意（見本院卷第107 頁），依法仍應准
    許，合先敘明。
二、原告起訴主張：
  (一)緣原告為被告之母，而被告於80年4 月14日，在律師見證下
    ，與被告之弟即訴外人柳維新立下協議，被告同意就原告之
    亡夫柳煥章（即被告父親）生前所贈與被告之房地即臺北市
    ○○區○○段3 小段298 號土地及建築物2360、4459建號（
    門牌號碼為臺北市○○○路○ 段171 巷22號6 樓，下稱系爭
    房地）之租賃（出租）事宜，由被告負責，而所收取之租金
    在原告有生之年則均歸原告作為生活費用之需，並立有協議
    書乙紙為證（下稱系爭協議書）。惟被告於立下系爭協議書
    後，迄今為止，均未給付原告分毫，原告既屬民法第269 條
    所定之受益第三人，自得逕請求被告將自簽立系爭協議書時
    起，因出租系爭房地所獲取之租金總額如數給付予原告。
  (二)又依被告100 年3 月9 日民事陳報狀之說明及所附房屋租賃
    契約書、彰化銀行交易明細表及存摺影本，自81年7 月1 日
    起至86年12月30日止，被告每月所收租金為22,000元、自87
    年1 月1 日起至98年2 月28日止，被告每月所收租金為25,0
    00元，而自98年3 月1 日起至100 年5 月止，被告每月所收
    租金為23, 000 元。而原告係於99年10月5 日提起本訴，自
    該日前推15年為84年10月5 日，故計算自84年10月5 日至10
    0 年5 月31日止，被告共已收取4,512,600 元之租金（計算
    式：(1)84年10月5 日至86年12月30日部分，約26.8個月，金
    額為26.8x22,000=58 9,600元。(2)87年1 月1 日至98年2 月
    28日部分，為11年1 月（133 月），金額為133x25,000=3,3
    25,000元。(3)98年3 月1 日迄今（100 年5 月）部分，為26
    個月，金額為26x23,000=598,00 0元。合計：589,600 元+3
    ,325,000元+598,000元=4,512,600元。）。是依被告所自承
    ，其自84年10月5 日起至100 年5 月31日止，出租系爭房地
    所收之租金已達4,512,600 元，則原告現僅請求被告給付45
    0 萬元，自屬合理有據。
  (三)被告雖具狀辯稱原告曾表示已於68年間遷入被告戶籍同住，
    由被告照顧及支付生活及扶養12年許，且原告仍享有夫柳煥
    章原退休俸之半數，生活無慮，故系爭房地租金歸被告所有
    云云，並舉被證1 至3 為據。然對此原告謹予否認，且被證
    1 至3 僅能證明原告曾設籍於被告處之事實，惟原告雖曾與
    被告同住，但並未曾對被告表示過系爭房地對外出租之租金
    歸被告所有，被告上揭所辯，並非事實，要非可採。
  (四)原告並非基於贈與法律關係請求，被告抗辯因經濟狀況顯有
    變更無法履行贈與，並已撤銷履行協議贈與之意思表示云云
    ，亦不足採，蓋原告乃係依原證1 之系爭協議書向被告請求
    將伊出租系爭房地所收租金給付予原告，原告乃基於利益第
    三人之地位，依民法第269 條規定向被告請求，此一債權係
    獨立存在，並非如被告所辯係屬贈與性質，原告與被告間亦
    未簽立任何贈與契約。詎被告竟引民法第418 條規定而為窮
    困抗辯，顯有誤會，實不足採。
  (五)被告雖又辯稱原告起訴距系爭協議書簽立已逾15年，依民法
    第144 條規定，被告得拒絕給付云云。惟依原證1 之系爭協
    議書，被告所負義務為將所收取之系爭房地租金給付予原告
    ，故被告在收取租金後，原告即有請求被告交付該租金之權
    利，亦即原告可行使請求權之時點係在被告收取租金之時起
    算，且隨著被告收取租金，原告的請求權亦隨之持續的、個
    別的的、獨立的發生，而每一個請求權均有15年的行使期間
    ，是故縱認被告抗辯原告請求已逾15年之消滅時效為有理，
    其範圍亦僅限於從現在往前回溯超過15年之期間，其餘期間
    被告為時效抗辯，並無理由。
  (六)被告並未照顧及支付原告生活及扶養費，其主張抵銷亦於法
    無據。蓋被告雖辯稱曾照顧及扶養被告31年，依97年臺北縣
    平均每人月消費支出計算，得請求原告給付生活消費計6,82
    9,176 元，故依民法第334 條、第335 條規定，請求與本件
    原告主張款項相互抵銷，抵銷後其餘款項保留訴訟權云云。
    然姑不論被告實際上並未照顧及支付原告生活及扶養費，其
    辯稱有支出生活及扶養費用，實屬虛言，復遑論得以此主張
    抵銷，且被告一律以97年每人每月消費支出計算數十年之支
    出，亦顯非正確。況依民法第1114條、第1115條規定，被告
    本有扶養原告之義務，其縱有支出扶養費用（假設語氣），
    亦無請求返還之權利。詎被告今竟以所謂照顧及支付生活及
    扶養原告之費用對原告主張抵銷，顯非適法，亦非身為人子
    所應為者。
  (七)為此，爰依系爭協議書及民法第269 條規定之法律關係（見
    本院卷第75頁），提起本件訴訟，並聲明求為判決：被告應
    給付原告450 萬元，及自起訴狀繕本送達翌日起至清償日止
    ，按年息百分之5 計算之利息，且願供擔保請准宣告假執行
    。
三、被告則以下列情詞資為抗辯，並聲明求為判決：原告之訴及
    假執行之聲請均駁回，如受不利判決，願供擔保請准宣告免
    為假執行。
  (一)原告當時對於訴外人柳維新與被告間簽立80年4 月14日之系
    爭協議書，其中有關所收取之系爭房地租金，歸其所有乙節
    ，已表示因渠於68年間遷入被告戶籍同住，由被告照顧及支
    付生活及扶養達12年許，且雖渠夫柳煥章往生，但渠仍享有
    改支原退休俸之半數，生活無慮，故就系爭房地所收取之租
    金悉歸被告所有。則依民法第269 條第3 項規定，原告既已
    表示不欲享受其契約之利益，應視為自始未取得其權利，故
    原告之請求係屬於法無據。
  (二)又依民法第269 條第2 項規定，第三人對於前項契約，未表
    示享受其利益之意思前，當事人得變更其契約或撤銷之。而
    查訴外人柳維新與被告間於80年4 月14日簽立系爭協議書時
    ，原告曾對被告表示系爭房地之租金歸被告所有之情事，已
    如前述，且嗣於99年8 月9 日被告並於另案以民事答辯狀繕
    本之送達原告，為撤銷履行協議之意思表示，則原告迄至99
    年9 月30日始提起本件訴訟，依前開法條規定，被告既已撤
    銷履行協議之意思表示，原告請求被告履行協議，自亦屬無
    據。
  (三)再按贈與物之權利未移轉前，贈與人得撤銷其贈與。其一部
    已移轉者，得就其未移轉之部分撤銷之。又前項規定，於經
    公證之贈與，或為履行道德上義務而為贈與者，不適用之，
    民法第408 條定有明文。然被告於99年8 月9 日已依民事答
    辯狀繕本之送達原告，為撤銷履行協議贈與之意思表示，業
    如前述，而原告係迄99年9 月30日始提起本件訴訟，依首開
    說明，則原告請求履行協議，亦當屬於法無據。
  (四)復按債權未定清償期者，債權人得隨時請求清償，為民法第
    315 條所明定，是此項請求權應自債權成立時即可行使，依
    民法第128 條規定，其消滅時效期間即應自債權成立時起算
    。又民法第269 條之利益第三人契約，其第三人所得之權利
    僅為債權，是本件履行協議事件，其消滅時效應自80年4 月
    14日協議書成立時起算，而原告迄99年9 月30日始提起本件
    訴訟，顯已逾民法第125 條規定之消滅時效期間，依民法第
    144 條規定，被告自得拒絕給付。
  (五)末按贈與人於贈與約定後，其經濟狀況顯有變更，如因贈與
    致其生計有重大之影響，得拒絕贈與之履行，民法第418 條
    定有明文。查被告已失業，閒置於家，目前待業中，依首開
    說明，被告亦得拒絕贈與之履行。
  (六)另按原告於68年3 月2 日起遷入被告戶籍住處，由被告照顧
    及支付生活及扶養31年，依臺灣地區家庭收支調查97年臺北
    縣平均每人月消費支出18,358元標準，請求原告給付生活消
    費6,829,176 元，並依民法第334 條及第335 條規定，請求
    與本件原告主張之款項抵銷，抵銷後之其餘款被告保留訴訟
    權。
四、原告主張被告前於80年4 月14日曾與訴外人柳維新簽立系爭
    協議書，約定就系爭房地之出租事宜，由被告負責，惟所收
    取之租金於原告有生之年則均歸原告所有。然被告於簽立系
    爭協議書後迄今為止，均未給付分文予原告，而依被告所自
    承，渠自84年10月5 日起至100 年5 月31日止，確已收取租
    金達4,512,600 元，則原告現僅請求被告給付450 萬元，自
    屬合理有據之事實，業據提出系爭協議書在卷為證（見調字
    卷第5 頁），而被告對於確曾於80年4 月14日與訴外人柳維
    新簽立系爭協議書，以及自84年10月5 日起至100 年5 月31
    日止，就系爭房地已收取租金達4,512,600 元等情固不爭執
    （見本院卷第20頁、第107 頁），惟仍以前揭情詞置辯。是
    以本件兩造之爭執要旨所在，厥為(一)就系爭房地所收取之租
    金，究應歸何人所有？(二)原告請求被告履行協議，給付450
    萬元，有無理由？等節，茲分項審究如下。
五、關於「就系爭房地所收取之租金，究應歸何人所有？」爭點
    部分：
  (一)查本件原告乃係依據被告與訴外人柳維新間所簽立之系爭協
    議書而為請求，渠等2 人簽訂系爭協議書，乃維護我國固有
    之善良風俗及顧及原告之生活品質，故系爭協議書對渠等2
    人均有拘束力，對原告亦生效力，屬於第三人利益契約，原
    告自得直接請求被告給付（民法第269 條第1 項規定參照）
    。
  (二)再者，本件被告之給付義務，係基於被告與訴外人柳維新於
    80年4 月14日所簽訂之系爭協議書，而該協議書所規定被告
    應給付原告，為第三人利益契約，第三人即原告係依民法第
    269 條第1 項後段規定，直接向被告為請求乙節，已如前述
    ，可徵原告與被告間並無所謂贈與之關係存在，被告分別引
    用民法第408 條、第418 條之規定，抗辯業於99年8 月9 日
    以另案民事答辯狀繕本之送達，為撤銷履行協議贈與之意思
    表示及為贈與人之窮困抗辯云云，均顯有誤會，所辯皆無足
    採。又遑論，退而言之，縱認本件屬於贈與，但查原告為被
    告之母，被告對原告之給付，應屬履行道德上之義務，依民
    法第408 條第2 項後段之規定，其贈與依法亦不得撤銷，且
    既不得撤銷，自亦不得拒絕履行。是被告抗辯已撤銷贈與之
    意思表示，以及現已失業，閒置在家，經濟狀況有變更，得
    拒絕履行云云，皆屬於法無據，委不足採。
  (三)另被告雖又抗辯原告已明確表示不欲享受該契約（即系爭協
    議書）之利益，且被告並業於另案中以民事答辯狀繕本之送
    達為撤銷履行協議之意思表示，則依民法第269 條第3 項、
    第2 項規定，應視為原告自始未取得其權利，原告之請求履
    行，亦屬無據云云，並舉證人張國珍為證。惟查：
  (1)按民法第269 條第2 項固規定，第三人對於利他契約未表示
    享受其利益之意思前，當事人得變更其契約或撤銷之，惟如
    當事人欲變更契約或撤銷之時，則仍應依協議為之（孫森焱
    著，民法債編總論下冊，第851 頁參照），且所謂第三人表
    示享受利益之意思表示，無論明示或默示均無不可。本件原
    告既已於99年6 月29日起訴向被告請求未依系爭協議書履行
    所受之不當得利，有本院依職權調取之99年度訴字第1844號
    卷宗在卷可稽，足徵原告至遲於斯時業已表示享受其利益之
    意思表示，則揆諸前開法條規定，該第三人之原告既已表示
    享受其利益之意思，被告本即不得於99年8 月9 日再就其契
    約變更或撤銷之。更何況，依上說明所示，其變更或撤銷亦
    尚須由被告與訴外人柳維新以協議為之，始可，非得由被告
    單方、片面為之。故被告辯稱已於99年8 月9 日，依民法第
    269 條第2 項規定，撤銷履行協議之意思表示，原告亦不得
    請求履行云云，顯屬無由，不足為取。
  (2)至被告雖又辯稱原告早已明確表示不欲享受該契約（即系爭
    協議書）之利益，依民法第269 條第3 項規定，即應視為原
    告自始未取得其權利，則原告亦應不得請求履行云云，並舉
    證人張國珍為證，且證人張國珍經本院依被告聲請傳訊到庭
    後，亦證稱：「協議書是被告跟他弟弟在律師事務所簽的，
    後來被告從律師事務所把他的這一份協議書拿回來之後，先
    交給我看，我看完之後，跟被告一起要拿給媽媽看，當時媽
    媽並沒有接下這份協議書，但我們有把協議書的內容告訴媽
    媽，媽媽就說我不看了，房租也不要了，我還有半俸，又跟
    你們住在一起，我年紀也這麼大，花不了多少錢，算了。之
    後我們就把協議書收起來。（問：你媽媽說房租她不要了是
    否只有上開所講的這1 次？）還有另外1 次，總共有講過2
    次，另外1 次是在我炒菜的時候講的。」云云。然原告已否
    認有為上開內容之表示（雖係稱不記得了，但由原告先後2
    次提起訴訟觀之，可徵應係否認之意），而證人張國珍又係
    被告之配偶，除與被告之關係十分密切外，甚至於本件訴訟
    結果亦有實質上之利害關係，其證詞自難免偏頗。是本院因
    認於無其他佐證可供審酌情況下，尚不宜僅憑證人張國珍之
    證詞，即遽認被告此部分所辯屬實，而被告又迄無法提出其
    他確切證據以實其說，自難憑採。故被告辯稱原告早已明確
    表示不欲享受該契約之利益，依法應視為原告自始未取得其
    權利云云，亦不可取。
  (四)綜上，系爭協議書係屬第三人利益契約，原告為該第三人，
    且已表示欲享受其利益，被告所辯均無可取，原告自得直接
    向被告請求給付。易言之，就系爭房地所收取之租金，應仍
    歸於原告所得享有，原告得向被告直接請求給付。
六、關於「原告請求被告履行協議，給付450 萬元，有無理由？
    」爭點部分：
  (一)被告雖抗辯原告依據系爭協議書所得之權利，既屬債權，且
    無清償期之約定，原告得隨時請求，應於債權成立時即80年
    4 月14日即可行使，自應於80年4 月14日起算其消滅時效，
    而原告迄99年9 月30日始提起本件訴訟，顯已逾民法第125
    條規定之消滅時效期間，依民法第144 條規定，被告自得拒
    絕給付云云。惟按民法第128 條規定，消滅時效，自請求權
    可行使時起算，且所謂請求權可行使時，乃係指權利人得行
    使請求權之狀態而言。而本件依據系爭協議書所載內容，被
    告與訴外人柳維新乃係約定「關於被繼承人柳煥章生前所贈
    與與被告之房地其租賃事宜由被告負責，但所收房屋租金在
    原告有生之年歸原告所有，以盡孝道」等語，可知原告雖為
    該第三人利益契約之第三人，而取得對被告直接請求給付之
    權利，且其權利性質當係屬債權無訛。然依上開所述，益徵
    原告所取得向被告直接請求給付之權利，乃係以被告將所受
    贈之房地予以出租，並已獲取租金為停止條件，則於被告將
    系爭房地出租，並已收取租金前，自尚難認原告之債權係已
    處於得行使之狀態，故被告辯稱應於系爭協議書成立之時即
    80年4 月14日起算其消滅時效云云，自非有據，難以為取。
  (二)再按民法第126 條固規定：「利息、紅利、租金、贍養費、
    退職金及其他1 年或不及1 年之定期給付債權，其各期給付
    請求權，因5 年間不行使而消滅。」，惟該條所謂之租金債
    權，係指承租人使用租賃物之代價，出租人應定期按時收取
    租金之債權而言。本件原告係基於系爭協議書之涉他契約而
    向被告直接請求給付，雖給付內容係以被告所收取之租金數
    額為據，然究非係屬上開所指之租金債權甚明。再者，該條
    所謂1 年或不及1 年之定期給付債權，係指基於一定法律關
    係，因每次1 年以下期間之經過順次發生之債權而言。則本
    件雖係基於一定法律關係，但並非係因每次1 年以下期間之
    經過即當然順次發生（蓋尚需視被告實際收取租金情形而定
    ），自與上開要件亦屬有間，是本件應無民法第126 條5 年
    短期時效規定之適用，堪以認定。
  (三)又查，承前所述，原告所取得向被告直接請求給付之權利，
    乃係以被告將所受贈之房地予以出租，並已獲取租金為停止
    條件，且請求給付內容係以被告所收取之租金數額為據，而
    被告之收取租金復係依據渠與承租人之約定而連續（持續）
    發生，則原告之請求權亦不斷發生，是該請求權之消滅時效
    即亦應不斷重新起算。依此，原告既係於99年10月5 日提起
    本件訴訟，且其所享權利之請求權消滅時效期間應為15年，
    ，可徵於起訴前之15年內（即84年10月5 日起至99年10月4
    日止）關於被告所已收取之租金，原告應得直接請求被告給
    付，並無罹於消滅時效可言，至起訴前15年以前部分（即84
    年10月5 日以前所收取者）則因業已罹於時效而消滅，被告
    自得拒絕給付。易言之，被告抗辯本件原告所有之債權已罹
    於消滅時效云云，就被告於84年10月5 日以前所收取者，固
    非無據，被告得拒絕給付，然關於被告於84年10月5 日以後
    始收取者，則非屬有理，被告不得拒絕為之。
  (四)末按當事人主張有利於己之事實者，就其事實有舉證責任，
    民事訴訟法第277 條前段定有明文可參。又同法第400 條第
    2 項對經裁判之抵銷數額，復明定有既判力，則主張抵銷之
    當事人就其主張抵銷之債權及數額確實存在之事實自負有舉
    證責任。本件被告既又另以伊對原告有債權得主張抵銷相抗
    辯，依法自應就渠對原告有債權存在以及其數額為何等節負
    舉證責任。惟被告迄至本件言詞辯論終結時為止，均未就渠
    對原告究有何債權及其數額為何舉證以明之，已難認所為抵
    銷抗辯為可取。何況，縱令被告所言扶養原告等語屬實，依
    民法第1114條第1 款規定，直系血親相互間，互負扶養之義
    務，而被告為原告之子，為兩造所不爭執，則被告之扶養原
    告顯係盡其義務，並無因此可得對原告主張何權利，益徵被
    告所為抵銷抗辯云云，為不足採甚明。
  (五)綜上，原告得直接向被告請求，被告所為時效抗辯及抵銷抗
    辯云云，皆不足取等情，既均經認定如前，再參以被告對於
    自84年10月5 日起至100 年5 月31日止，已收取系爭房地之
    租金達4,512,600 元之事實亦業自認在卷（見本院卷第107
    頁），則原告於本件訴訟中主張僅請求前揭所已收取款項之
    其中450 萬元部分（餘額部分則已表示捨棄，不請求，見本
    院卷第107 頁反面），依法自屬有據，應予准許。
七、從而，原告主張依據系爭協議書及民法第269 條之規定，被
    告應給付原告450 萬元，及自起訴狀繕本送達翌日即99年10
    月19日（見調字卷第20頁）起至清償日止，按年息百分之5
    計算之利息，為有理由，應予准許。
八、因本案事證已臻明確，兩造其餘主張、陳述及所提證據暨攻
    擊防禦方法，經本院審酌後，認與本案判斷結果無影響，均
    毋庸再予一一論述，附此敘明。
九、兩造分別陳明願供擔保，聲請宣告假執行或免為假執行，經
    核於法均無不合，爰各酌定相當擔保金額准許之。
十、結論：本件原告之訴為有理由，依民事訴訟法第78條、第39
    0 條、第392 條，判決如主文。
中    華    民    國   100    年    8     月    29    日
                  民事第一庭    法  官  黃若美
以上正本係照原本作成
如對本判決上訴，須於判決送達後20日內向本院提出上訴狀。如
委任律師提起上訴者，應一併繳納上訴審裁判費。
中    華    民    國   100    年    8     月    29    日
???                          書記官  高偉庭